臺灣板橋地方法院刑事判決　　　　　　　　　　　　　　九十三年度訴字第五二號
　　公　訴　人　臺灣板橋地方法院檢察署檢察官
　　被　　　告　戊○○
　　選任辯護人　鄭志政律師
　　　　　　　　林鳳秋律師
　　被　　　告　丁○○
　　選任辯護人　張名賢律師
右列被告等因妨害自由等案件，經臺灣臺北地方法院檢察署檢察官提起公訴（九十二
年度偵字第一五六八號、九十二年度偵字第一○五一八號），再經臺灣臺北地方法院
以九十二年度訴字第一八九四號判決移送本院，本院判決如左：
    主  文
戊○○共同以非法方法，剝奪人之行動自由，累犯，處有期徒刑伍月。如易科罰金，
以佰元折算壹日。
丁○○無罪。
    事  實
一、戊○○前因詐欺案件，經臺灣臺北地方法院以八十三年自字第一三三三號判決判
    處有期徒刑二年，嗣由臺灣高等法院以八十五年上易字第二二一○號撤銷原判決
    改判有期徒刑二年確定，於八十五年九月十七日入監執行，於八十六年九月五日
    假釋交付保護管束，並於八十七年八月十一日假釋期滿執行完畢，詎仍不知悔改
    ，因丙○○積欠其貨款新臺幣二千五百萬元（折合大陸人民幣約五百萬元），迄
    未清償，心生不滿，竟與大陸人姚多杰，共同基於剝奪人行動自由之犯意聯絡，
    由姚多杰夥同大陸人劉軍、王建林、高豐林、范孝華（姚多杰等五人涉犯妨害自
    由罪嫌部分，另據大陸廣東省東莞市人民法院判刑在案），共同於民國九十一年
    八月十八日十九時許，在大陸廣東省東莞市謝崗鎮丙○○所經營之匯和電子廠前
    ，將丙○○強行押走，拘禁在大陸廣東省深圳市橫崗鎮圓山風景旅遊區之木屋內
    ，剝奪丙○○之行動自由，期間，並持丙○○所簽發交付戊○○之本票八紙，脅
    迫丙○○通知家人籌款人民幣五百萬元清償；嗣經匯和電子廠經理甲○○知悉後
    報案，由大陸廣東省深圳市公安人員於同月二十一日十七時許，循線在上址查獲
    姚多杰等五人，並順利救出丙○○；丙○○返國後旋即向臺北市政府警察局報案
    ，經警循線於同年十二月二十四日十七時五十五分，在桃園中正機場拘獲戊○○
    。
二、案經被害人丙○○訴由臺北市政府警察局移請臺灣臺北地方法院檢察署偵查起訴
    ，並由臺灣臺北地方法院移送本院管轄審理。
    理  由
甲、程序部分：
壹、按刑法第三條前段規定：「本法於在中華民國領域內犯罪者，適用之。」而中華
    民國憲法第四條規定：「中華民國領土，依其固有之疆域，非經國民大會之決議
    ，不得變更之。」又依八十九年四月二十五日修正公布之中華民國憲法增修條文
    第四條第五項規定：「中華民國領土，依其固有之疆域，非經全體立法委員四分
    之一之提議，全體立法委員四分之三之出席，及出席委員四分之三之決議，並提
    經國民大會代表總額三分之二之出席，出席代表四分之三之複決同意，不得變更
    之。」而國民大會迄今不曾為變更領土之決議或複決。另中華民國憲法增修條文
    第十一條復規定：「自由地區與大陸地區間人民權利義務關係及其他事務之處理
    ，得以法律為特別之規定。」而臺灣地區與大陸地區人民關係條例第二條第二款
    規定：「大陸地區：指臺灣地區以外之中華民國領土。」已明示大陸地區仍屬我
    中華民國之領土，從而在大陸地區犯罪，仍屬在中華民國領域內犯罪（最高法院
    九十年度臺上字第四二四七號判決要旨參照）。揆諸上開說明，本案既發生於大
    陸廣東省東莞市及深圳市地區，本院自有上開刑事案件之審判權，合先敘明。
貳、本案共犯即大陸人士姚多杰、劉軍、王建林、高豐林、范孝華於大陸廣東省東莞
    市公安局謝崗分局警訊中之供述，是否有證據能力，茲說明如下：
  (一)按被告以外之人於審判外之言詞或書面陳述，除法律有規定者外，不得作為證據
    ，刑事訴訟法第一百五十九條第一項定有明文。此即學理上所稱「傳聞法則」，
    亦即排除「傳聞證據」證據能力之法則，屬證據排除法則之一。其中所謂「被告
    以外之人」包括共犯之情形，此觀同條之增訂理由亦明。是共犯於審判外之言詞
    或書面陳述，原則上不得做證據。惟為免違背實體真實發見之訴訟目的，立法者
    針對傳聞證據在具有「可信性之情況保證」及「使用證據之必要性」之情形（參
    同法第一百五十九之一至第一百五十九條之四），及尊重當事人對傳聞證據處分
    權之前提下（參同法第一百五十九條之五之增訂理由），例外容許傳聞證據得以
    作為證據。其中同法第一百五十九條之四規定「除前三條之情形外，下列文書亦
    得為證據：一、除顯有不可信之情況外，公務員職務上製作之紀錄文書、證明文
    書。二、除顯有不可信之情況外，從事業務之人於業務上或通常業務過程所須製
    作之紀錄文書、證明文書。三、除前二款之情形外，其他於可信之特別情況下所
    製作之文書。」，此即學理上所稱「特信性文書」之規定。而該條第三款之概括
    規定，學者咸認須與同條第一款之公務文書及第二款之業務文書具有同樣高度之
    必要性及可信性始足當之（參王兆鵬等合著，「傳聞法則之理論與實踐」，第七
    十、二○五頁）。
  (二)查固然本案共犯即大陸人民姚多杰有於大陸廣東省東莞市公安局謝崗分局接受訊
    問時供述稱：伊係如何受被告戊○○之委託向告訴人追討債款，並於綁架告訴人
    期間有與被害人家屬聯繫，及有五次與被告戊○○通電話聯繫商議和解金額，並
    至廣東省深圳市洗腳店內與被告戊○○碰面，由被告戊○○出具單據以二百五十
    萬元人民幣結清等諸細節。惟共犯姚多杰所為上開供述，性質上係屬被告戊○○
    以外之人於審判外之言詞，為傳聞證據。而共犯姚多杰事實上既未經本院於審判
    中傳喚到庭，其就被告戊○○參與犯罪之事實所為供述部分，並未具結，並接受
    當事人之交互詰問，並無足證明具有可信之特別情況，又參以刑事案件之偵查程
    中司法警察對被告以外之人所製作之筆錄，均係針對具體之個案所為，且刑事訴
    訟法第一百五十九條之三已就司法警察官員製作之筆錄明定得例外容許之要件，
    故自不得將大陸公安局警員製作之姚多杰筆錄認為係第一百五十九條之四第一款
    或第三款所示的特信性文書。綜上所述，姚多杰、劉軍、王建林、高豐林、范孝
    華等人於大陸公安局所製作之警詢筆錄，並無證據能力，無從作為證明本案被告
    戊○○犯罪之證據，併此陳明。
乙、實體部分：
壹、有罪部分（即被告戊○○部分）
一、訊據被告戊○○固坦承與告訴人丙○○有債權債務關係，經由被告丁○○介紹認
    識大陸人民姚多杰協助處理債務，並交付八張本票予丁○○，託其轉交姚多杰，
    並帶同姚多杰至告訴人所經營位於大陸廣東省東莞市之工廠前，協助姚多杰辨識
    告訴人特徵等事實，惟否認有公訴人所指妨害自由之犯行，辯稱：當初係丁○○
    說要幫伊處理債務，伊並將本票交予丁○○，丁○○有說找姚多杰協助，但伊只
    知姚多杰會出面要債，至於用何方法伊不清楚，事發當天亦未曾接過姚多杰的電
    話云云。
二、經查：
  (一)告訴人即被害人丙○○就其如何遭妨害自由之過程、情節，業據告訴人於警詢中
    指證歷歷在卷，因被告於本院審判程序對於告訴人於警詢中之審判外陳述同意作
    為證據，則依刑事訴訟法第一百五十九條之五規定，係有證據能力，合先敘明。
    而告訴人係具體指稱：伊於九十一年八月十八日二十一時許，在大陸東莞市謝崗
    鎮匯和電子廠門口，被五名大陸男子，不知持何凶器挾持押上車，將我眼睛蒙住
    並用塑膠袋套住頭部，載到大陸深圳市橫崗鎮圓山風景區一間小木屋內，控制我
    行動自由，並被其中一大陸人拿圓椅子打我右手和右後背部等處。我當初以為是
    搶劫，是歹徒把我押到小木屋後，將我大陸門號行動電話拿走，一個大陸男子（
    另四名叫他「老大」）要我打電話給母親乙○○籌錢付款，他們才放人，我回說
    ：時間太晚，要求明（八月十九日）天聯絡，並問我說：認不認識一台灣人叫戊○○，他叫我們綁你向你要人民幣五佰萬（約新台幣二千萬），如不給先打斷一
    條腿，我就要求綁我的大陸人打電話給戊○○，與盧見面談，大陸「老大」的人
    走出屋外打電話，在進來說：盧不願意和我見面，全權委託他處理。我與他們殺
    價降低贖款，「老大」同意降低到人民幣四百萬（約新台幣一千六百萬），並說
    ：我們已跟蹤你一個多月，原來是要綁我母親和女兒（因逢暑假到大陸找我），
    因我母親太老、女兒太小，且出門都有人帶，不方便下手，所以才會綁我架。我
    有打電話給我母親告訴說：我被大陸人綁了，是一個叫戊○○的叫大陸人做案的
    ，要求我付款人民幣五佰萬，我和大陸人談好人民幣四百萬，我母親要求和大陸
    「老大」通話，通完話我母親在與我通話說：我是否平安，並說她和大陸「老大
    」殺價降低贖款到人民幣三百萬。我要求母親不要報警，如報警大陸人就要撕票
    。我母親沒有付贖款。我母親和我通完電話後，告訴公司大陸廠的經理甲○○說
    ：我被大陸人綁架，經過協商後，由甲○○於九十一年八月十九日十七時三十分
    許，向大陸東莞市公安局謝崗分局刑警隊報案，刑警要我母親打我行動電話聯絡
    ，他們設定電話監聽追查我被控制行動的位置，大陸公安局人員在二十一日十七
    時三十分許到我被控制行動的地方（大陸深圳市橫崗鎮圓山風景區一間小木屋）
    將我救出，並抓到綁我的五名大陸人，當場也起出刀、槍，帶回大陸東莞公安局
    謝崗分局刑警隊等語（參見九十二年他字第一四號偵查卷第二至四頁）。又證人
    即本件報案人甲○○證述：伊係接獲告訴人之母親乙○○電話通知其代為報警等
    情則到庭結證明確（參本院九十三年五月十三日審判筆錄），核與告訴人前開指
    訴遭人剝奪行動自由之情節相符，復有大陸廣東省東莞市公安局刑警隊受理刑事
    案件登記表、特大案件立案報告表、特大刑事案件破案報告表影本各一紙
　　在卷可稽。而大陸人士姚多杰、劉軍、王建林、高豐林、范孝華五人因綁架告訴
  　人，涉犯非法拘禁罪，經廣東省東莞市人民法院審理，業經判處有期徒刑在案，
    有由廣東省東莞市安局謝崗分局刑警處出具之證明，並經廣東省東莞市公證處公
    證影本原件東莞市公安局謝崗分局刑警處的印章屬實，再經由財團法人海峽交流
    基金會出具證明書（九一核字第０五六０九五號），以該公證書正本核對與廣東
    省公證員協會寄交之東證字第六一一四號公證書副本相符，並有廣東省東莞市人
    民法院刑事判決書一份在卷可考。綜上，足認告訴人指述並非子虛烏有，堪以採
    信。
  (二)雖被告戊○○於偵訊時先係供稱：伊未曾帶大陸大士姚多杰到告訴人工作的電子
    工廠，伊係於八十五年間，在成都最後一次見到告訴人等語（見同上偵查卷第八
    十二頁反面），惟嗣於本院審理時其始坦稱確有與姚多杰一同至告訴人工作處，
    以供姚多杰確認辨識告訴人為何人等情屬實，足見被告戊○○於偵訊時之供述多
    有不實，顯有意避重就輕，隱瞞事實真相。參以被告戊○○於偵查中即坦承：伊
    有於九十一年八月二十一日下午，在廣東省深圳市一家洗腳店內，與姚多杰碰面
　　，是介紹人阿宗（即係指同案被告丁○○）約伊去的，阿宗叫伊寫一張單據以表
  　示債務結清；因為姚多杰向伊說可以要到二百五十萬元人民幣，故伊在單據上係
    寫二百五十萬元金額等情（詳見臺灣臺北地方法院檢察署九十二年度偵字第一五
    六八號偵查卷第六十六頁反面、六十七頁、第二百九十三頁），復供稱：「（問
    ：錢拿回後，姚分多少）沒談到，但後來到動手前，姚說要三七分帳或四六分帳
    ，我表示要到錢再說」等語（同上偵查卷第二百九十三頁參見），則倘若被告戊○○係循求正當途徑委託大陸人士姚多杰代其向告訴人追索債款，衡諸常情其自
    可出具委託書交付予姚多杰代為請求債款，或可於與姚多杰至告訴人工廠時大方
    出面通知告訴人上情，焉有需與姚多杰隱匿躲藏於暗處向姚多杰指認告訴人之理
    ？此係與常情有悖。又被告戊○○既係主張告訴人積欠伊債款折合人民幣為五百
    萬元，並已將告訴人所簽發之本票八張交付予共犯姚多杰，則姚多杰所追討的債
    權金額，係關涉到其究應給付予多少報酬予姚多杰，是以其嗣後與姚多杰碰面時
    ，願意出具單據以人民幣二百五十萬元結清債務，衡情焉有不向姚多杰過問追討
    債務的過程之理？而姚多杰既為獲取報酬而受被告戊○○委託向告訴人追索五百
    萬債款，卻僅追索得五成債款，衡情焉有不向被告戊○○報告追討債務的過程之
    理。綜上事證，參互勾稽，，足徵被告戊○○對於大陸人士姚多杰在辨明告訴人
    長相無誤後即欲以非法方式催討債款乙事知之甚詳。其以不知姚多杰之討債過程
    及方法云云置辯，無非臨訟卸責之詞，無足採信。本件事證明確，被告犯行堪以
    認定，應依法論科。
三、核被告戊○○所為，係犯刑法第三百零二條第一項之妨害自由罪。其與大陸人士
    姚多杰等五人就上開犯行，有犯意聯絡及行為分擔，為共同正犯。又戊○○前因
    詐欺案件，經臺灣臺北地方法院以八十三年自字第一三三三號判決判處有期徒刑
    二年，嗣由臺灣高等法院以八十五年上易字第二二一○號撤銷原判決改判有期徒
    刑二年確定，於八十五年九月十七日入監執行，於八十六年九月五日假釋交付保
    護管束，並於八十七年八月十一日假釋期滿執行完畢，有臺灣高等法院被告全國
    前案紀錄表在卷可稽，其於五年內再犯有期徒刑以上之本罪，為累犯，應依刑法
    第四十七條加重其刑。爰審酌被告此次乃係因被害人丙○○積欠債務遲未返還，
    方才以妨害自由之過當手段，解決與被害人間之糾紛，事後並已與被害人達成民
    事和解，有和解書一份附卷可參，兼衡其犯罪手段、品性、生活狀況、智識程度
    、犯罪所生之損害及犯罪後之態度等一切情狀，量處如主文所示之刑，並諭知易
    科罰金之折算標準，以示警懲。
貳、無罪部分（即被告丁○○部分）
一、公訴意旨略以：丁○○為協助戊○○催討丙○○積所欠貨款二千五百萬元（折合
    大陸人民幣約五百萬元），竟與大陸人姚多杰，共同基於剝奪人行動自由之犯意
    聯絡，由姚多杰夥同大陸人劉軍、王建林、高豐林、范孝華，共同於九十一年八
    月十八日十九時許，在大陸廣東省東莞市謝崗鎮丙○○所經營之匯和電子廠前，
    將丙○○強行押走，拘禁在大陸廣東省深圳市橫崗鎮圓山風景旅遊區之木屋內，
    剝奪丙○○之行動自由，期間，並持丙○○所簽發交付戊○○之本票八紙，脅迫
    丙○○通知家人籌款人民幣五百萬元清償；嗣經匯和電子廠經理甲○○知悉後報
    案，由大陸廣東省深圳市公安人員於同月二十一日十七時許，循線在上址查獲姚
    多杰等五人，並順利救出丙○○；丙○○返國後旋即向台北市政府警察局報案，
    因認丁○○涉犯刑法第三百零二條之妨害自由罪嫌。
二、按犯罪事實應依證據認定之，無證據不得認定犯罪事實，又不能證明被告犯罪或
    其行為不罰者，應諭知無罪之判決，刑事訴訟法第一百五十四條第二項、第三百
    零一條第一項分別定有明文。再事實之認定，應憑證據，如未能發現相當之證據
    ，或證據不足以證明，自不能以推測或擬制之方法，以為裁判基礎（最高法院四
    十年度台上字第八六號判例意旨參照）。次按刑事訴訟法第一百六十一條已於九
    十一年二月八日修正公布，修正後同條第一項規定：檢察官就被告犯罪事實，應
    負舉證責任，並指出證明之方法。因此，檢察官對於起訴之犯罪事實，應負提出
    證據及說服之實質舉證責任。倘其所提出之證據，不足為被告有罪之積極證明，
    或其指出證明之方法，無從說服法官以形成被告有罪之心證，基於無罪推定之原
    則，自應為被告無罪判決之諭知，亦有最高法院九十二年度台上字第一二八號判
    例可參。
三、公訴意旨認被告丁○○共犯妨害自由罪嫌，無非係憑告訴人丙○○證述之被害情
    節、共犯姚多杰參與犯行之說詞、同案被告戊○○之供述，及被告丁○○自陳轉
    交被害人本票予姚多杰等為主要論據。惟訊據被告丁○○堅決否認有妨害自由之
    犯行，辯稱：伊僅介紹姚多杰給戊○○，並代轉被害人之本票予姚多杰，並未參
    與債務處理事宜等語。
四、經查：(一)、告訴人丙○○於警詢時固指訴其遭受妨害自由之本案犯行，惟告訴人
    於警詢中，均僅陳述共犯姚多杰等人有參與犯罪情節，然就被告丁○○是否有如
    何於事前之共同謀議，或在現場時，究有如何以非法方法參與具體分擔犯罪之行
    為，均無具體之指訴，是尚難以告訴人之指訴及供述，逕認被告丁○○確有參與
    本案之犯行。(二)、大陸人民亦即本案共犯姚多杰、劉軍、王建林、高豐林及范孝
    華等人於大陸廣東省東莞市公安局謝崗分局警詢時之供述中，雖均坦承參與本件
    妨害自由之犯行，惟遍觀渠等供述內容，均未曾提及被告丁○○有何參與本件犯
    行之具體情事，縱然共犯姚多杰係被告丁○○於大陸所經營工廠之離職員工，且
    經被告丁○○介紹予同案被告戊○○而受託處理戊○○之債務等情，業據被告自
    承在卷，惟上開事實僅足證明被告與同案被告戊○○及共犯姚多杰間如何相識之
    原由，此與被告丁○○是否參與本件犯行並無證據關聯性，實難據此憑斷被告丁○○確與渠等有本件妨害自由犯行之犯意聯絡。(三)、同案被告戊○○指稱：共犯
    姚多杰係經由被告丁○○介紹認識，且丁○○要求其不要過問處理債務之方式，
    並交付被害人簽發之本票予丁○○，丁○○允以將全權處理云云，惟按具共犯關
    係之共同被告，與其他共同被告間，因利害與共，為免其避重就輕，將較重之犯
    罪事實推諉於其他共同被告，故其所為不利於己與不利於其他共同被告之供述，
    仍屬於刑事訴訟法第一百五十六條第二項所規定之被告自白範疇，與一般證人之
    證言，效力有別，雖得採為其他共同被告犯罪之證據，然依本院三十一年上字第
    二四二三號及四十六年台上字第四一九號判例意旨，須其供述無瑕疵可指，且應
    受上開條項規定之拘束，不得作為認定其他共同被告犯罪事實之唯一論據，仍應
    調查其他必要之補強證據，以察其是否與事實相符（參最高法院八十八年度臺上
    字第五六八二號刑事判決）。查戊○○與丁○○同為本件被告，兩人間就本件犯
    行之成罪與否實處於對立之利害關係，揆諸上開說明，自不能以同案被告戊○○
    不利於被告丁○○之供詞，為論斷被告丁○○犯罪之唯一證據，本院復查無其他
    積極事證足以補強同案被告戊○○所稱被告丁○○允以全權處理等情堪認信實，
    退萬步言，縱使被告丁○○允以全權處理為真，亦無其他積極證據可證被告丁○○確有參與本件妨害自由之犯行。
五、綜上所述，堪認公訴人認定被告犯嫌所憑之證據，即未達通常一般人均不致有所
    懷疑，而得以確信其為真實之程度。此外，復查無其他積極證據足以證明丁○○
    確有公訴人所指該等犯行，不能證明丁○○犯罪，依法應諭知無罪之判決。
據上論斷，應依刑事訴訟法第二百九十九條第一項前段、第三百零一條第一項，刑法
第二十八條、第三百零二條第一項、第四十七條、第四十一條第一項前段，罰金罰鍰
提高標準條例第一條前段、第二條，判決如主文。
本案經檢察官徐名駒到庭執行職務
中      華      民      國    九十三    年      九      月      七      日
                                  臺灣板橋地方法院刑事第十庭
                                      審判長法  官  徐蘭萍
                                            法  官  林漢強
                                            法  官  林淑婷
右正本證明與原本無異。
如不服本判決，應於判決送達後十日內，向本院提出上訴狀。
                                            書記官  廖貞音
中      華      民      國    九十三    年      九      月      七      日
附錄本案論罪科刑法條全文：
刑法第三百零二條
私行拘禁或以其他非法方法，剝奪人之行動自由者，處五年以下有期徒刑、拘役或三
百元以下罰金。
因而致人於死者，處無期徒刑或七年以上有期徒刑，致重傷者，處三年以上十年以下
有期徒刑。
第一項之未遂犯罰之。
